【裁判字號】    88,上,292
【裁判日期】    900131
【裁判案由】    確認抵押權不存在
【裁判全文】
臺灣高等法院臺南分院民事判決  八十八年度上字第二九二號  ｅ
      上  訴  人  丙  ○  ○
      訴訟代理人  金  輔  政  律師
      被  上訴人  乙  ○  ○  .
                  甲  ○  ○  住台北市松山區○○○路二八八號三樓之五
右當事人間請求確認抵押權不存在等事件，上訴人對於中華民國八十八年五月三十一
日臺灣臺南地方法院所為第一審判決（八十七年度訴字第一八三二號）提起上訴，本
院判決如左：
      主      文
上訴駁回。
第二審訴訟費用由上訴人負擔。
      事      實
甲、上訴人方面：
一、聲明：求為判決：（一）原判決廢棄。（二）確認被上訴人乙○○與被上訴人甲
    ○○，於民國（下同）七十三年十二月四日就坐落台南市○區○○段三六七地號
    、地目雜、面積一一一平方公尺，應有部分二分之一及其地上建物暨門牌號碼台
    南市○○路○段二三七號、面積一三五點七平方公尺，建號臨安段一０二號，台
    南市○○路○段三三七之一號、面積三二點七六平方公尺、建號臨安段八十四號
    ，應有部分各二分之一（下稱系爭房地），所為新台幣（下同）二百五十萬元之
    第一順位抵押權債權不存在。（三）被上訴人等就前項不動產所為抵押權設立行
    為應予塗銷。
二、陳述：除與原判決記載者相同，予以引用外，補稱：
    被上訴人間確實並無債權債務存在，否則豈有清償期已屆至多年，均未實行抵押
    權之理，且被上訴人甲○○經通知均不到場，亦堪佐証其係與被上人乙○○通謀
    製造假抵押權。
三、證據：除援用第一審所提證據外，補提戶籍謄本一件為證，並聲請鑑定本票制作
    時間及被上訴人甲○○之財產狀況。
乙、被上訴人方面：
被上訴人乙○○未於言詞辯論期日到場，惟據其以前到場所作聲明、陳述略為：
一、聲明：求為判決駁回上訴。
二、陳述：除與原判決記載相同者，予以引用外，補稱：
  伊被訴詐欺案，已判無罪確定，伊並未說過第一順位抵押權係假的。
被上訴人甲○○未於言詞辯論期日到場，亦未提出書狀作何聲明、陳述。
三、證據：援用第一審所提證據。
      理      由
一、被上訴人經合法通知，均未於言詞辯論期日到場，核無民事訴訟法第三百八十六
    條所列各款情形，爰依上訴人之聲請，由其一造辯論而為判決。
二、本件上訴人主張被上訴人乙○○於八十五年十一月十六日、八十六年二月十四日
    先後向伊借款五十萬元、二十萬元，被上訴人乙○○及其兄即訴外人莊正棟於借
    款之時，明白告知就系爭房地所設定系爭第一順位抵押權係與被上訴人甲○○通
    謀而為虛偽意思表示事實上並無債權存在，伊遂借款給乙○○，被上訴人間通謀
    而為虛偽意思表示，設定系爭第一順位抵押權，係無效法律行為，因侵害上訴人
    之權利，爰求為判決確認被上訴人間就系爭第一順位抵押權債權不存在，被上訴
    人並應將系爭房地所為抵押權設定塗銷等語；被上訴人乙○○則以：伊與甲○○
    間確有借款之事實，伊因生意失敗，無法清償債務，遂以系爭房地設定第一順位
    抵押權擔保，資為抗辯。
三、查上訴人主張被上訴人乙○○，分別於八十五年十一月十六日及八十六年二月十
    四日，向上訴人借款五十萬元及二十萬元，並以系爭房地設定第二、三順位抵押
    權擔保借款之事實，有上訴人提出之土地登記謄本一件、建物登記謄本二件附卷
    可稽，且為被上訴人乙○○所不否認，自堪信為真實。茲上訴人主張被上訴人間
    就系爭房地所設定之第一順位抵押權係通謀設定，事實上並無債權存在，被上訴
    人則予以否認，是本件所應審究者，乃被上訴人間就系爭抵押權之設定是否係通
    謀虛偽表示？被上訴人間是否有債權債務存在？
四、按確認之訴，非原告有即受確認判決之法律上利益者，不得提起。所謂即受確認
    判決之法律上利益，係指因法律關係存否不明確，致原告主觀上認其在法律上之
    地位有不安之狀態存在，而此項不安之狀態，能以確認判決將之除去者而言。最
    高法院著有五十二年台上字第一二四０號判例。又確認法律關係成立或不成立（
    存在不存在），如有即受確認判決之法律上利益，縱其所求確認者為他人間之法
    律關係，亦非不得提起。同院著有三十二年上字第三一六五號判例。本件上訴人
    主張伊係被上訴人乙○○之債權人，且係系爭房地之第二、三順位抵押權人，因
    被上訴人間就系爭房地通謀設定第一順位抵押權，致其債權有不能完全受償之虞
    ，被上訴人否認有通謀情事，是系爭第一順位抵押權債權是否在在，兩造間主觀
    上有不明確之事態，且得以此確認判決除去，上訴人提起本件確認之訴，有法律
    上利益。
五、
  (一)應再審究者，乃上訴人主張被上訴人間就系爭抵押權之設定係通謀虛偽之表示，
    並無債權存在，被上訴人則否認有通謀之行為。按第三人主張表意人與相對人通
    謀而為虛偽意思表示者，該第三人應負舉證之責，最高法院著有四十八年台上字
    第二九號判例。
  (二)上訴人主張被上訴人間係通謀設定系爭第一順位抵押權，無非係以被上訴人乙○
    ○於借款時已明確告知，系爭第一順位抵押權，實際上並無債權存在云云，並舉
    證人葉振發、黃能太為証，而葉振發於原審亦到庭証述：「被上訴人乙○○有說
    那設定（第一順位抵押權）是假的，是在第二順位（設定）時，乙○○及莊正棟
    二人講的」；證人黃能太亦於原審到庭證稱：「莊正棟去二次，乙○○去一次，
    向丙○○借款時，他們（莊正棟、乙○○）說第一順位是假設定的，沒有關係，
    」云云（原審卷第四十四頁、五十九頁），惟此為被上訴人乙○○所否認，查証
    人係本件借款之介紹人，且係專以從事所謂第二胎借款之介紹，從中抽取佣金為
    業，此為上訴人所不否認，其所為証述，已難遽採。況上訴人於刑事庭審理其告
    訴被上訴人乙○○詐欺罪時，先後多次指訴情節均不相同，是其主張亦難遽採，
    況退言之，即使被上訴人乙○○或訴外人莊正棟於借貸時曾有上開言詞，亦不能
    據以認定系爭抵押權係通謀設定，充其量僅能認定被上訴人乙○○為達借貸順利
    所為之虛詞，尚不足資為其有利之認定。至上訴人主張被上訴人於抵押債權屆清
    償期後迄今多年，債權人甲○○始終未求償，與常情不符，且甲○○並無資力借
    款二百五十萬元給上訴人乙○○云云，惟查：經本院函查財政部財稅中心結果，
    被上訴人甲○○之財產有土地、房屋、股票投資甚多，資力頗為雄厚，其既與乙
    ○○有親誼（其妻與乙○○之母係親姐妹），則親友間為籌措資金而借貸，亦屬
    常情，又因親誼，雖借款屆期，暫不求償，亦屬常見，是債權屆期未即求償之事
    實不足以認定系爭抵押權係通謀設定。至甲○○持有之本票經送鑑定，並無法鑑
    定其制作時間，有調查局之鑑定函附卷可按。又本院雖曾二次通知被上訴人本人
    親自到庭以便訊問，但因二次通知書，均係寄存送達，依新修正之民事訴訟法第
    三百六十七條之一第四項規定，不得視為拒絕陳述，本院尚無從據此消極不到場
    之事實審酌情形，作不利被上訴人之判斷，並此敘明。此外，上訴人又未能另舉
    其他事証，証明被上訴人間就系爭第一順位抵押權之設定，係出於通謀虛偽意思
    ，上訴人主張，尚非可採。
  (三)且按債務人與第三人通謀而為虛偽意思表示，將其所有不動產為第三人設定抵押
    權，其目的雖在使債權無法實現，而應負債務不履行之責任，但將自己之財產予
    以處分，原可自由為之，究難謂係故意不法侵害債權人之權利，故與侵權行為之
    該第三人不能構成共同侵權行為，債權人如本於侵權行為訴請塗銷登記時，僅得
    向該第三人為之，債務人既非共同侵權行為人，自不得對其一併為此請求。本件
    上訴人主張被上訴人間通謀虛偽設定系爭抵押權，已不足採，已見前述，即或其
    主張為可採，依上說明，上訴人訴請塗銷系爭第一順位抵押權登記，亦無庸將債
    務人即被上訴人乙○○列為共同被告，此部分上訴人之請求，於屬無據。
六、綜上所述，上訴人主張，並不足採。從而，其本於侵權行為之法則，請求確認系
    爭第一順位抵押權不存在，並訴請被上訴人塗銷系爭抵押權登記，尚非有據，應
    予駁回。原審為上訴人敗訴之判決，於法尚無不合。上訴意旨指摘原判決不當，
    求予廢棄改判，為無理由，應駁回其上訴。
七、據上論結，本件上訴為無理由，依民事訴訟法第四百四十九條、第七十八條、第
    四百六十三條、第三百八十五條第一項前段，判決如主文。
中      華      民      國    九十      年      一      月    三十一    日
                                    臺灣高等法院臺南分院民事第四庭
~B1審判長法官  王    惠    一
~B2      法官  張    世    展
~B3      法官  吳    上    康
右為正本係照原本作成。
如對本判決上訴，須於判決送達後二十日內向本院提出上訴狀；未表明上訴理由者，
應於上訴後二十日內向本院提出理由書。
中      華      民      國    九十      年      二      月      二      日
~B法院書記官  洪    雅    美


司法院資訊處製作；財團法人民間司法改革基金會備份。
